ACORDAO-COMPLETO-2556247

ACÓRDÃO 663/2023 ATA 13/2023 - PLENÁRIO

VISTOS, relatados e discutidos estes autos que tratam de ato de concessão de pensão civil emitido pelo Ministério Público do Trabalho;
ACORDAM os Ministros do Tribunal de Contas da União, reunidos em Sessão do Plenário, nos termos dos arts. 71, inciso III, da Constituição Federal, 1º, inciso V, e 39, inciso II, da Lei 8.443/1992 e 260, § 1º, do RITCU e ante as razões expostas pelo Relator, em:
9.1. considerar ilegal e negar registro ao ato de concessão de pensão civil instituído por Theo Francisco Marzagão (XXX.914.208-XX) ;
9.2. dispensar a devolução dos valores indevidamente recebidos até a data da ciência, pelo Ministério Público do Trabalho, do presente acórdão, com base no Enunciado 106 da Súmula da Jurisprudência do TCU;
9.3. determinar ao Ministério Público do Trabalho que:
9.3.1. faça cessar os pagamentos decorrentes do ato impugnado, comunicando ao TCU, no prazo de 15 (quinze) dias, as providências adotadas, nos termos do art. 262, caput, do Regimento Interno do TCU, do art. 8º, caput, da Resolução-TCU 206/2007 e do art. 19, caput, da Instrução Normativa-TCU 78/2018;
9.3.2. esclareça aos beneficiários da pensão em epígrafe quanto ao direito de escolher a parcela mais vantajosa, uma vez que não é possível perceber, em seus proventos de pensão, o pagamento concomitante das parcelas de quintos e opção;
9.3.3. emita novo ato de pensão civil, livre da irregularidade apontada, submetendo-o ao TCU, no prazo de 30 (trinta) dias, consoante os arts. 262, § 2º, do Regimento Interno do TCU e 19, § 3º, da Instrução Normativa TCU 78/2018;
9.3.4. informe aos interessados que, no caso de não provimento de recurso eventualmente interposto, deverão ser repostos os valores recebidos após a ciência deste acórdão pelo Ministério Público do Trabalho; 
9.3.5. comunique imediatamente aos interessados o teor do presente acórdão, encaminhando ao TCU, no prazo de 30 (trinta) dias, comprovante das respectivas datas de ciência, nos termos do art. 4º, § 3º, da Resolução-TCU 170/2004.

Ato de concessão de pensão civil.

Apresento esta declaração de voto para reiterar meu alinhamento às teses apresentadas pelo Ministro Substituto André Luís de Carvalho, em coerência com a votação precedente, ocorrida na Segunda Câmara, que, diante do empate verificado, impôs a submissão do feito a este Colegiado Pleno, nos termos do art. 139 do nosso Regimento Interno.
2.	Embora este processo esteja agora sendo apresentado ao Plenário pelo Exmo. Ministro Vital do Rêgo, em virtude da aposentação do relator precedente, os argumentos que aqui apresento seguem, na essência, a mesma linha de fundamentos abraçada pelo então Ministro Substituto André Luís de Carvalho, na Segunda Câmara.
3.	Conforme visto nas discussões precedentes, a solução deste processo requer, em suma, a elucidação do seguinte questionamento: pode esta Corte de Contas impugnar uma estrutura de proventos por ela já apreciada e considerada legal em assentada anterior, em virtude de posterior mudança de entendimento jurisprudencial? 
4.	Em meu entendimento, conforme passo a demonstrar, a resposta é negativa.
5.	No caso concreto, o então relator bem demonstrou que:
	- o ato de aposentadoria do instituidor da pensão ora apreciada ocorreu antes da Emenda Constitucional 20/1998; e
	- foi apreciado, julgado legal e registrado há cerca de vinte anos, por meio da Decisão 647/2002-2ª Câmara, em conformidade com a jurisprudência vigente à época.
6.	Assim, concluiu o Ministro Substituto André Luís de Carvalho: "não subsistiria a eventual razoabilidade no apontamento dessa cogitada 'ilegalidade superveniente' na pensão civil em função da aludida acumulação dos 'quintos' de função pública com a parcela da 'opção'".
7.	Sua Excelência também pontuou que a solução apresentada ao caso - pela legalidade e registro do ato pensional - já fora acolhida na jurisprudência recente desta Corte de Contas, citando o Acórdão 18.947/2021-2ª Câmara (relator: Ministro Aroldo Cedraz) .
8.	Ao endossar essa dicção do relator antecedente, reafirmo aqui os fundamentos que apresentei ao relatar os recentes Acórdãos 854/2022 e 785/2022, da 2ª Câmara, cujas ementas bem revelam a identidade com o caso presente, ao assinalar as seguintes hipóteses e teses:
            - PAGAMENTO DA VANTAGEM OPÇÃO DECORRENTE DO ART. 180 DA LEI 1.711/1952 (SUCEDIDO PELO ART. 193 DA LEI 8.112/1990) CUMULATIVAMENTE COM A VPNI DE QUINTOS. 
           - ATOS DE CONCESSÃO E DE ALTERAÇÃO DA APOSENTADORIA QUE SERVIU DE BASE AO CÁLCULO DA PENSÃO REGISTRADOS EM 16/08/1988 E 30/01/2007, RESPECTIVAMENTE, SOB AMPARO DE JURISPRUDÊNCIA QUE, À ÉPOCA, AMPARAVA A ESTRUTURA DE PROVENTOS. ATENDIMENTO DOS REQUISITOS TEMPORAIS NECESSÁRIOS À OBTENÇÃO DOS BENEFÍCIOS EM CONFORMIDADE COM A JURISPRUDÊNCIA ENTÃO VIGENTE. PRECEDENTES. 
        - LEGALIDADE E REGISTRO DO ATO DE PENSÃO CIVIL.  
9.	Nessa esteira, reproduzo os fundamentos principais que expendi ao relatar o Acórdão 854/2022-2ª Câmara, similares aos registrados no voto condutor do Acórdão 785/2022, do mesmo Colegiado:
6.      Os exames procedidos pela unidade técnica não consideraram que, à época da publicação e do registro da aposentadoria do instituidor da pensão, respectivamente em 13/11/1986 (peça 3) e 16/08/1988 (Decisão da 1ª Câmara, TC Processo 003.822/1987-7, relator: Ministro Carlos Átila, reproduzida à peça 3) , e, posteriormente, no respectivo ato de alteração, emitido em 12/07/1994 e registrado em 30/01/2007 (Acórdão de Relação 27/2007-TCU-1ª Câmara, relator: Ministro Augusto Nardes, TC-Processo 021.151/2006-6) , este Tribunal considerou os respectivos proventos em conformidade com os requisitos então exigidos pela sua jurisprudência.
7.     Assim, ao apreciar e ordenar o registro e a alteração da aposentadoria do instituidor, esta Corte de Contas analisou a estrutura de proventos, base de cálculo da pensão ora em exame, e concluiu pela sua legalidade. [Grifei].
8.     	No caso concreto, o instituidor da pensão exerceu funções comissionadas por mais de cinco anos consecutivos, conforme tabela descritiva no ato à peça 3, fato ocorrido no período de 1978 a 1984, em conformidade com a exigência do art. 193 da Lei 8.112/1990, aplicável à época do ato de alteração.
9.    	Os fundamentos jurisprudenciais em voga à data do registro do ato de alteração da aposentadoria do instituidor estavam bem assentados em diversos julgados desta Corte de Contas.
10.   	Na Decisão 565/1997-TCU-Plenário (relator: Ministro Marcos Vilaça) , proferida em sede de consulta, de caráter normativo para toda a Administração Pública Federal à época, fixou, entre outros, o seguinte entendimento:
"2.3 - os servidores que tiveram décimos incorporados poderão aposentar-se com a opção prevista no § 2º do art. 2º da Lei nº 9.030/95;"
11.   	Tal dicção alinhava-se ao precedente firmado na Decisão 481/1997-TCU-Plenário (relator: Ministro Paulo Affonso Martins de Oliveira) .
12.  	Posteriormente, em 10/10/2001, a Decisão 844/2001-TCU-Plenário (relator: Ministro Walton Alencar Rodrigues) , proferida em processo administrativo, revogou os entendimentos acima descritos.
13. 	Porém, em sede de embargos de declaração, sobreveio o Acórdão 2076/2005-TCU-Plenário  (redator: Ministro Valmir Campelo) , que, embora tenha convalidado, na essência, a Decisão 844/2001-Plenário, estabeleceu que:
9.3.2. em atenção aos princípios da segurança jurídica, da boa-fé e da isonomia, a determinação constante do item 8.5 da Decisão nº 844/2001 - Plenário - TCU, com a redação dada por este Acórdão, não se aplica aos atos de aposentadoria expedidos com base no entendimento decorrente das Decisões nº s 481/1997 - Plenário e 565/1997 - Plenário, e já publicados no órgão de imprensa oficial até a data da publicação da Decisão nº 844/2001 - Plenário (DOU de 25/10/2001) ;  (grifei) .
14. 	A possibilidade de acumulação de quintos/décimos com a vantagem opção oriunda do art. 193 da Lei 8.112/1990 foi ratificada posteriormente em diversas deliberações deste Tribunal, a exemplo dos Acórdão 1620/2003-TCU-Plenário  (relator: Ministro Substituto Lincoln Magalhães da Rocha) ; 365/2002-Primeira Câmara (relator: Ministro Guilherme Palmeira) e 1.309/2006-Plenário (relator: Ministro Valmir Campelo) , entre outros.
15. 	No caso concreto, como visto, o ato de alteração de aposentadoria do instituidor da pensão foi publicado em 12/07/1994 e registrado em 30/01/2007, em plena conformidade com o entendimento albergado por esta Corte de Contas à época, tendo sua validez jurídica amparada expressamente pelo item 9.3.2 do Acórdão 2076/2005-TCU-Plenário.
16. 	E mesmo após prolação do Acórdão 2.988/2018-TCU-Plenário  (relatora: Ministra Ana Arraes) , decisão paradigma invocada pela Sefip no caso vertente, sobrevieram novas deliberações a admitir a cumulação das vantagens "opção" e "quintos", desde que atendidas as condições exigidas pela jurisprudência vigente à época da publicação dos atos de concessão ou alteração. Nesse sentido, cito os Acórdão 8.341/2021-TCU-2ª Câmara, 8.476/2021-TCU-2ª Câmara e 6.337/2021 (relator: Ministro Raimundo Carreiro) , 4.643/2021-TCU-2ª Câmara (relator: Ministro Bruno Dantas) e 37/2021-TCU-2ª Câmara (relator: Ministro Marcos Bemquerer Costa) .
17. 	A par dessas ponderações, convém recordar que nossa legislação de Direito Administrativo reprova a aplicação retroativa de entendimentos jurisprudenciais em desfavor do administrado, conforme dispõem o art. 2º, parágrafo único, inciso XIII, da Lei Geral do Processo Administrativo (Lei 9.784/1999) e o art. 24 do Decreto 4.657/1942 (Lei de Introdução às Normas do Direito Brasileiro - LINDB) , nele incluído pela Lei 13.655/2018, verbis:
"XIII - interpretação da norma administrativa da forma que melhor garanta o atendimento do fim público a que se dirige, vedada aplicação retroativa de nova interpretação." (Art. 2º, parágrafo único, inciso XIII, da Lei 9.784/1999) .
"Art. 24. A revisão, nas esferas administrativa, controladora ou judicial, quanto à validade de ato, contrato, ajuste, processo ou norma administrativa cuja produção já se houver completado levará em conta as orientações gerais da época, sendo vedado que, com base em mudança posterior de orientação geral, se declarem inválidas situações plenamente constituídas. [Grifei].
Parágrafo único. Consideram-se orientações gerais as interpretações e especificações contidas em atos públicos de caráter geral ou em jurisprudência judicial ou administrativa majoritária, e ainda as adotadas por prática administrativa reiterada e de amplo conhecimento público." (Art. 24, parágrafo único, do Decreto 4.657/1942, incluído pela Lei 13.655/2018) .
18. 	Em que pese a existência de teses contrárias à aplicação dessas normas ao controle externo exercido por este Tribunal, a diretriz legislativa não pode ser ignorada, principalmente quando se ponderam as peculiaridades do caso concreto. Isso porque, ainda que se trate aqui de um ato de pensão publicado em 2021, após o novo entendimento firmado no Acórdão 2988/2018-TCU-Plenário  (paradigma utilizado nos pareceres) , a eventual impugnação da respectiva estrutura de proventos, após ter sido analisada, chancelada e registrada há mais de cinco anos por este mesmo Tribunal, implicaria, na essência, uma revisão de entendimento sobre o caso concreto, o que, a meu sentir, atrai as regras legais de vedação consignadas.
19. 	Dessarte, com as vênias de estilo, considero que o ato de pensão civil sob exame deve ser registrado.
10.	A par das razões até aqui expendidas, considero oportuno registrar algumas ponderações adicionais, quanto à necessidade de conciliar o movimento natural de evolução da nossa jurisprudência - fenômeno comum a todos os órgãos de jurisdição -, com a imperiosa necessidade de respeito à estabilização dos efeitos jurídicos de atos legitimamente validados pelo mesmo poder julgador.
11.	Entendo que o Tribunal de Contas da União, como qualquer órgão decisor, ao analisar e expressar sua inteligência e seu juízo de mérito sobre determinado caso, emana para os destinatários e, alfim, à própria Sociedade, a idoneidade e a confiabilidade de suas deliberações.
12.	No caso concreto, embora a instituição da pensão civil constitua nova relação jurídica entre a União e os respectivos beneficiários, distinta da aposentadoria, o que exige novo exame de legalidade, há um liame inafastável que vincula os dois atos: a estrutura remuneratória. Nesse passo, se a legalidade dessa mesma estrutura já foi analisada e chancelada pelo Tribunal em momento anterior, tudo em conformidade com os entendimentos jurisprudenciais vigentes à época, não vejo como afastar, na espécie, a regra da irretroatividade de nova interpretação jurisprudencial, bem positivada em nosso ordenamento jurídico. 
13.	Insisto nesse importante aspecto do caso em exame: o Tribunal já analisou e validou a estrutura remuneratória que embasa a pensão, considerando-a ajustada à jurisprudência que ele mesmo, enquanto órgão de controle externo, externava à época; mas, agora, muitos anos depois, intenta rever seu juízo sobre o mesmo fato concreto para declarar ilegal a vantagem que outrora considerou legítima. A meu ver, essa postura é um tiro fatal contra o primado republicano de estabilidade das relações jurídicas legitimamente constituídas.
14.	É precisamente esse o bem jurídico, identificado no caso presente, que se busca tutelar com o artigo 24 da LINDB, nela incluído pela Lei 13.655/2018, oriunda de projeto legislativo de minha autoria quando atuava no Parlamento.
15.	Ao apresentar o projeto que resultou na Lei 13.655 (Projeto de Lei do Senado 349/2015) , tive o zelo de deixar bem assentado, nas justificativas, que seu objetivo nodal era a preservação da segurança jurídica no âmbito do Direito Administrativo, em face do dinamismo e da complexidade crescentes desse arcabouço normativo, verbis: 
	Como fruto da consolidação da democracia e da crescente institucionalização do Poder Público, o Brasil desenvolveu, com o passar dos anos, ampla legislação administrativa que regula o funcionamento, a atuação dos mais diversos órgãos do Estado, bem como viabiliza o controle externo e interno do seu desempenho. 
	Ocorre que, quanto mais se avança na produção dessa legislação, mais se retrocede em termos de segurança jurídica. O aumento de regras sobre processos e controle da administração têm provocado aumento da incerteza e da imprevisibilidade e esse efeito deletério pode colocar em risco os ganhos de estabilidade institucional.  (Grifos agora acrescidos) .
16.	Como é de conhecimento de Vossas Excelências, o referido projeto foi construído a partir de estudos coordenados por respeitáveis juristas do Direito Administrativo pátrio[footnoteRef:2], cujas conclusões englobam, entre outros, os seguintes fatores de insegurança jurídica que se buscou mitigar com a lei em comento: [2:  Carlos Ari Sundfeld e Floriano de Azevedo Marques Neto.] 
- A relativa incerteza, inerente ao Direito, quanto ao verdadeiro conteúdo de cada norma; 
- A tendência à superficialidade na formação do juízo sobre complexas questões jurídico-públicas;
- A instabilidade dos atos jurídicos públicos, pelo isco potencial de invalidação posterior, nas várias instâncias de controle[footnoteRef:3]. [3:  SUNDFELD, Carlos Ari. MARQUES NETO, Floriano de Azevedo. Contratações Públicas e Seu Controle. 2013: Malheiros, p. 278 e 280.] 
17.	Nesse passo, o propósito - ou a mens legislatoris - do citado art. 24 da LINDB, incluído pela Lei 13.655/2018, foi impedir "a invalidação de atos em geral por mudança de orientação" (art. 25 no PLS 349/2015~; art. 24 da Lei) . 
18.	Pondero que o art. 24, embora trate de "revisão", aplica-se ao caso vertente. Isso porque, apesar de a apreciação do ato pensional não constituir uma revisão stricto sensu do "ato de aposentadoria", o questionamento para sustentar a proposta de ilegalidade incide sobre uma estrutura remuneratória já analisada e homologada há mais de vinte anos, sob a égide de um entendimento jurisprudencial plenamente legitimado pela competência constitucional desta Corte de Contas. Os efeitos dessa primeira decisão fluíram por mais de duas décadas. Assim, a eventual impugnação da mesma estrutura remuneratória, agora, na presente assentada, configura, em substância, uma decisão nitidamente revisora. 
19.	Ainda nessa esteira, importa notar que a irretroatividade de novas interpretações nos processos administrativos foi positivada, em sentido amplo, muito antes da Lei 13.655/2018, quando editada a Lei 9.784/1999 (Lei Geral do Processo Administrativo) , cujo art. 2º, Parágrafo único, inciso XIII, in fine, veda expressamente a "aplicação retroativa de nova interpretação" nos processos administrativos. A norma citada tem clara incidência na preservação de direitos do destinatário da decisão administrativa, conforme objetivo assentado no art. 1º da mesma lei, ao dizer que as normas nela estabelecidas visam, "em especial, à proteção dos direitos dos administrados e ao melhor cumprimento dos fins da Administração".
20.	A par dessa primeira e principal conclusão, abro parêntesis para assinalar que a suposta irregularidade anotada na estrutura remuneratória do ato sob exame não pode ser categorizada como hipótese de "flagrante", "manifesta" ou "notória" inconstitucionalidade (termos utilizados nos votos e acórdãos que fundamentam a tese) , o que afasta a incidência da tese esposada pelo Supremo Tribunal Federal (RE 817.338, Pleno, relator: Ministro Dias Toffoli, julg.: 16/10/2019; MS 26.860, Pleno, relator: Ministro Luiz Fux, julg.: 2/4/2014; MS 35.409, Primeira Turma, relator: Ministro Luiz Fux, julg.: 8/6/2020; entre outros) , seguida por esta Corte de Contas (Acórdão 2.863/2019-TCU-Plenário, relator: Ministro Augusto Nardes) , quanto à possibilidade revisão de decisões administrativas mesmo após o prazo decadencial, de cinco anos, definido no art. 54 da Lei 9.784/1999.
21.	Observo que essa dicção acerca do conceito de "flagrante", "manifesta" ou "notória" inconstitucionalidade deve ser interpretada com as devidas cautelas, para evitar a vulgarização do conceito, com sua aplicação indiscriminada, em qualquer caso em que se identifique uma desconformidade com a Constituição.
22.	Ao assinalar esses adjetivos, o E. STF deixou claro que a impugnação, por inconstitucionalidade, de atos e decisões administrativas previamente expedidos ou validados por órgãos de controle aplica-se apenas às situações em que o malferimento à Lei Maior seja evidente e incontroverso ("flagrante", "manifesto" ou "notório") . Sabiamente, nossa Corte Suprema assinalou tal ressalva para evitar a aplicação indistinta desse procedimento sobre qualquer caso em que se identifique contrariedade ao texto constitucional.
23.           Isso fica mais claro quando se pondera a elevada frequência de atos de pessoal com indícios de irregularidade em que é possível encontrar um fundamento constitucional para sua impugnação, haja vista a minuciosa disciplina do tema na Lei Maior (exigência de concurso público, vedação de proventos em valor superior à remuneração da ativa, obrigatoriedade das contribuições previdenciárias, hipóteses de acumulação, teto remuneratório etc.) .
24.	Não se pode ignorar, tampouco, que todas essas regras constitucionais estão sujeitas a interpretação pela Administração e pelos órgãos julgadores. Nessa esteira, se um órgão julgador confere uma interpretação fundamentada a um dispositivo constitucional em determinado momento de sua história jurisprudencial e, anos depois, sem que haja nenhuma mudança no ordenamento jurídico, revê seu entendimento, a exegese anterior não pode ser categorizada, sem grandes cautelas, como "flagrantemente" inconstitucional. Do contrário, seria dizer que o órgão julgador profere suas decisões com evidente incompetência técnica, o que soa claramente inadmissível, principalmente à Corte de Contas federal.
25. 	Em outras palavras, não parece razoável admitir que o Tribunal de Contas da União, ao construir uma jurisprudência, em determinada época, no legítimo exercício de suas atribuições constitucionais, esteja a deliberar em "flagrante" inconstitucionalidade, principalmente quando tal dicção for invocada para rever decisões tendentes a excluir direitos anteriormente reconhecidos pelo próprio órgão. Repito: isso sinalizaria aos jurisdicionados e à Sociedade uma inaceitável mensagem de superficialidade ou falta de embasamento jurídico sólido das decisões desta Corte de Contas, a partir do momento em que o próprio Tribunal, em deliberação posterior, vier a considerar flagrantemente inconstitucional uma decisão precedente como fundamento para sua revisão.
26.	São essas considerações que justificam meu apelo para conjurarmos qualquer possibilidade de uso pouco cauteloso da revisão de julgados deste Tribunal com base na assinalada tese da flagrante inconstitucionalidade de suas próprias decisões pretéritas.
27.	Obviamente, essas ressalvas não se aplicam aos casos em que o registro original do ato é feito sem a detecção da irregularidade, o que autoriza a revisão de ofício tão logo identificada a anomalia, o que não se confunde com a hipótese de mudança jurisprudencial superveniente.
       Do exposto, e com as devidas vênias das posições divergentes, voto com a tese apresentada pelo relator antecedente, pelo registro do ato de pensão sob exame:
"ACORDAM os Ministros do Tribunal de Contas da União, reunidos em Sessão do Plenário, nos termos dos arts. 71, inciso III, da Constituição Federal, 1º, inciso V, e 39, inciso II, da Lei 8.443/1992 e 260, § 1º, do RITCU e ante as razões expostas pelo Relator, em:
9.1. considerar legal o ato de concessão de pensão civil instituído por Theo Francisco Marzagão (080.914.208-20) , em favor de Elisa Nunes Dourado (644.311.266-00) e Thiago Lambert Dourado Marzagão (048.560.751-44) , autorizando o respectivo registro;
9.2 dar ciência deste Acórdão ao órgão responsável pela concessão, informando que o teor integral da presente deliberação poderá ser obtido no endereço eletrônico www.tcu.gov.br."
TCU, Sala das Sessões Ministro Luciano Brandão Alves de Souza, em 5 de abril de 2023.
	
ANTONIO ANASTASIA
Ministro

Ministério Público do Trabalho (MPT).

3. Interessados: Elisa Nunes Dourado (CPF XXX.311.266-XX); Thiago Lambert Dourado Marzagão (CPF XXX.560.751-XX).

13.1. Ministros presentes: Bruno Dantas (Presidente), Walton Alencar Rodrigues, Benjamin Zymler, Augusto Nardes, Aroldo Cedraz, Vital do Rêgo (Relator), Jorge Oliveira, Antonio Anastasia e Jhonatan de Jesus.
13.2. Ministros com voto vencido: Aroldo Cedraz, Antonio Anastasia e Jhonatan de Jesus.
13.3. Ministros-Substitutos presentes: Augusto Sherman Cavalcanti e Marcos Bemquerer Costa.

VITAL DO RÊGO

Adoto como relatório, com os devidos ajustes de forma, a instrução elaborada no âmbito da Unidade de Auditoria Especializada em Pessoal - AudPessoal (peça 5) , com a qual se manifestou de acordo o seu corpo gerencial (peça 6) , a seguir transcrita:
INTRODUÇÃO
Trata-se de ato inicial de pensão civil, submetido, para fins de registro, à apreciação do Tribunal de Contas da União (TCU) , de acordo com o art. 71, inciso III, da Constituição Federal.  O ato foi cadastrado e disponibilizado ao TCU por intermédio do Sistema e-Pessoal, na forma do art. 2º e 4º da Instrução Normativa TCU 78/2018.
O ato desse processo pertence às seguintes unidades:
Unidade emissora: Ministério Público do Trabalho.
Unidade cadastradora:  Ministério Público do Trabalho.
Subunidade cadastradora: Departamento de Registro e Informações Funcionais.
EXAME TÉCNICO
Procedimentos aplicados
Os procedimentos para exame, apreciação e registro de atos de pessoal encontram-se estabelecidos na Instrução Normativa TCU 78/2018 e na Resolução TCU 206/2007. Essas normas dispõem que os atos de pessoal disponibilizados por meio do e-Pessoal devem ser submetidos previamente a críticas automatizadas, com base em parâmetros predefinidos.
As críticas das informações cadastradas na etapa de coleta do ato foram elaboradas e validadas levando-se em conta as peculiaridades de cada ato. Os itens verificados nessa etapa são inerentes a dados cadastrais, fundamentos legais, mapa de tempo, ficha financeira, assim como eventuais ocorrências de acumulação. Trata-se de verificações abrangentes, minuciosas e precisas e sem a necessidade de ação humana e, portanto, menos suscetível a falhas. As críticas aplicadas estão discriminadas no sistema, no Menu e-Pessoal, opção "Crítica", que podem ser acessadas mediante concessão de perfil específico a servidores do TCU responsáveis pela análise.
Além das críticas automatizadas, há verificação humana adicional no caso de haver alertas do sistema ou informações não formatadas, como esclarecimentos do gestor ou do controle interno.  
As críticas também consideram os registros do Sistema Integrado de Administração de Recursos Humanos (Siape) . O Siape disponibiliza informações atualizadas sobre as parcelas que integram os proventos, diferentemente, portanto, do e-Pessoal, que informa as parcelas no momento do registro do ato. 
Essa confrontação com o Siape fornece uma visão atual e verdadeira da situação, o que permite descaracterizar irregularidades e inconsistências que, embora constantes do e-Pessoal, já foram corrigidas.
As verificações detectadas no ato encontram-se discriminadas na aba de pendências do ato no sistema e-Pessoal, bem como no espelho do ato contemplado por esta instrução.
Exame das Constatações
Ato: 35704/2019 - Inicial - Interessado: THEO FRANCISCO MARZAGAO - CPF: XXX.914.208-XX
Beneficiários: ELISA NUNES DOURADO - CPF: XXX.311.266-XX - Companheiro (a) e THIAGO LAMBERT DOURADO MARZAGAO - CPF: XXX.560.751-XX - Filho (a) 
Parecer do Controle Interno: considerar o ato Legal.
Constatações e análises: 
1.1.1. Houve o registro de pelo menos uma rubrica com 'Denominação para análise pelo TCU = Vantagem de caráter pessoal (316 - OPÇÃO CARGO COMISSÃO L.11.415/06-IN (Vantagem de caráter pessoal - Incorporação de opção de função) ) .
Justificativa do Gestor de Pessoal: Não há. Verificação efetuada no âmbito do TCU.
Análise do Controle Interno:  Não há. Verificação efetuada no âmbito do TCU.
Análise da Equipe Técnica: Ilegal
a. É ilegal a concessão cumulativa das vantagens de quintos e opção, situação vedada pelo art. 193, § 2º, da Lei 8.112/1990 e art. 7º, parágrafo único, da Lei 9.624/1998.
1.1.2. Houve o registro de pelo menos uma rubrica com 'Denominação para análise pelo TCU = Vantagem de caráter pessoal (102 - VANT. PESSOAL- LEI 9527/97 IN (Vantagem de caráter pessoal - Incorporação de quintos/décimos de função) ) .
Justificativa do Gestor de Pessoal: Não há. Verificação efetuada no âmbito do TCU.
Análise do Controle Interno:  Não há. Verificação efetuada no âmbito do TCU.
Análise da Equipe Técnica: Legal
A concessão da vantagem de quintos ou décimos está em consonância com a jurisprudência deste Tribunal e os critérios das Leis 8.911/1994 e 9.624/1998 (os períodos anteriores a 8/4/1998 são suficientes para a incorporação da vantagem de quintos) . 
1.1.3. Houve o registro de pelo menos uma rubrica com 'Denominação para análise pelo TCU = Vantagem de caráter pessoal (102 - VANT. PESSOAL- LEI 9527/97 IN (Vantagem de caráter pessoal - Incorporação de quintos/décimos de função) ) .
Justificativa do Gestor de Pessoal: Não há. Verificação efetuada no âmbito do TCU.
Análise do Controle Interno:  Não há. Verificação efetuada no âmbito do TCU.
Análise da Equipe Técnica: Legal
A concessão da vantagem de quintos ou décimos está em consonância com a jurisprudência deste Tribunal e os critérios das Leis 8.911/1994 e 9.624/1998 (os períodos anteriores a 8/4/1998 são suficientes para a incorporação da vantagem de quintos) . 
O quadro resumo de ocorrências e, quando for o caso, o detalhamento da norma legal e da jurisprudência para as inconsistências acima elencadas encontra-se no anexo II dessa instrução. 
Encaminhamento do ato: 
Considerar ILEGAL e recusar registro do ato de Pensão civil de THEO FRANCISCO MARZAGAO do quadro de pessoal do órgão/entidade Ministério Público do Trabalho, com base nos arts. 71, inciso III, da Constituição Federal, 1º, inciso V, e 39, inciso II, da Lei 8.443/1992 e 260, § 1º, do Regimento Interno. 
Com fulcro no art. 262, caput, do Regimento Interno deste Tribunal, determinar ao órgão/entidade Ministério Público do Trabalho que: 
dê ciência, no prazo de quinze dias, contados da notificação, do inteiro teor desta deliberação aos beneficiários, alertando-os de que o efeito suspensivo proveniente da interposição de eventuais recursos junto ao TCU não os exime da devolução dos valores percebidos indevidamente, caso o recurso não seja provido.
emita novo ato, livre da irregularidade ora apontada, em substituição  ao ato de Pensão civil de THEO FRANCISCO MARZAGAO, submetendo-o à nova apreciação por este Tribunal, na forma do artigo 260, caput, também do Regimento.
dispense a devolução dos valores indevidamente recebidos de boa-fé até a data da ciência do órgão/entidade Ministério Público do Trabalho, do acórdão que vier a ser proferido, com base no Enunciado 106 da Súmula da Jurisprudência do TCU.
faça cessar todo e qualquer pagamento relativo ao ato impugnado de THEO FRANCISCO MARZAGAO, no prazo máximo de quinze dias, contados da ciência da decisão deste Tribunal, sob pena de ressarcimento das quantias pagas após essa data pelo responsável.
CONCLUSÃO
 A abrangência e a profundidade das verificações levadas a efeito fundamentam convicção de que o ato 35704/2019 pode ser apreciado pela ilegalidade, em razão das irregularidades apontadas no item Exame das Constatações desta instrução, que representam afronta à legislação e à jurisprudência de referência.
 O aludido ato deu entrada neste Tribunal há menos de cinco anos, não sendo aplicável, portanto, o procedimento de contraditório e ampla defesa determinado pelo Acórdão 587/2011-TCU-Plenário, de relatoria do Ministro Valmir Campelo.
PROPOSTA DE ENCAMINHAMENTO
 Ante o exposto, com fundamento no art. 71, inciso III, da Constituição Federal, no art. 1º, inciso V, e art. 39, incisos I e II, da Lei 8.443/1992, no art. 260 do Regimento Interno do Tribunal de Contas da União, propõe-se: 
Considerar ILEGAL e recusar registro do ato inicial de Pensão civil de THEO FRANCISCO MARZAGAO do quadro de pessoal do órgão/entidade Ministério Público do Trabalho, com base nos arts. 71, inciso III, da Constituição Federal, 1º, inciso V, e 39, inciso II, da Lei 8.443/1992 e 260, § 1º, do Regimento Interno.
Com fulcro no art. 262, caput, do Regimento Interno deste Tribunal, determinar ao órgão/entidade Ministério Público do Trabalho que: 
emita novo ato, livre da irregularidade ora apontada, em substituição ao ato de Pensão civil de THEO FRANCISCO MARZAGAO, submetendo-o à nova apreciação por este Tribunal, na forma do artigo 260, caput, também do Regimento.
dispense a devolução dos valores indevidamente recebidos de boa-fé até a data da ciência do órgão/entidade Ministério Público do Trabalho, do acórdão que vier a ser proferido, com base no Enunciado 106 da Súmula da Jurisprudência do TCU.
dê ciência, no prazo de quinze dias, contados da notificação, do inteiro teor desta deliberação aos beneficiários, alertando-os de que o efeito suspensivo proveniente da interposição de eventuais recursos junto ao TCU não os exime da devolução dos valores percebidos indevidamente, caso o recurso não seja provido.
faça cessar todo e qualquer pagamento relativo ao ato impugnado de THEO FRANCISCO MARZAGAO, no prazo máximo de quinze dias, contados da ciência da decisão deste Tribunal, sob pena de ressarcimento das quantias pagas após essa data pelo responsável.
2. 	O Ministério Público junto ao TCU, representado nos autos pelo Procurador Dr. Marinus Eduardo De Vries Marsico, manifestou-se de acordo com a proposição da unidade técnica (peça 7) .
É o Relatório.

não há.

Procurador Marinus Eduardo De Vries Marsico, Procuradora-Geral Cristina Machado da Costa e Silva (manifestação oral).

PENSÃO CIVIL. PERCEPÇÃO CUMULATIVA DE PARCELAS DE QUINTOS COM A VANTAGEM DENOMINADA "OPÇÃO". ILEGALIDADE. NEGATIVA DE REGISTRO DETERMINAÇÕES.

PENSÃO CIVIL (PCIV)

Unidade de Auditoria Especializada em Pessoal (AudPessoal).

Trata-se de ato de concessão de pensão civil emitido pelo Ministério Público do Trabalho e instituído pelo ex-servidor Theo Francisco Marzagão. 
A Unidade de Auditoria Especializada em Pessoal - AudPessoal, na instrução de peça 5, propõe considerar ilegal o ato em epígrafe em razão de ter constatado a concessão cumulativa das vantagens de quintos e opção, situação vedada pelo art. 193, § 2º, da Lei 8.112/1990 e art. 7º, parágrafo único, da Lei 9.624/1998. 
O Ministério Público junto ao TCU, no parecer de peça 7, aquiesceu às conclusões da unidade técnica. 
II
Registro minha concordância integral com a proposta formulada pela unidade técnica, aquiescida pela manifestação do MPTCU, razão pela qual acolho os pareceres precedentes por seus próprios fundamentos, valendo-me, para tanto, da técnica da motivação per relationem, nos termos do art. 2º, § 3º, do Decreto 9.830, de 10 de junho de 2019, sem prejuízo de tecer os comentários a seguir.
Verifico que, desde sempre, o pagamento cumulado de "opção" e "quintos", como se verifica nos presentes autos, era expressamente vedado pelo art. 5º da Lei 6.732/1979, vigente ao tempo da aposentadoria do instituidor e, ainda, pelo § 2º do art. 193 da Lei 8.112/1990, uma vez que ambas as vantagens decorrem do mesmo fato gerador, a saber, o exercício pretérito de cargo/função de confiança:
Lei 6.732/1979
"Art 5º Na hipótese de opção pelas vantagens dos artigos 180 [aposentadoria com as vantagens do cargo em comissão] ou 184 [aposentadoria-prêmio] da Lei nº 1.711, de 1952, o funcionário não usufruirá do benefício previsto no art. 2º desta Lei [quintos]."
Lei 8.112/1990
"Art. 193. [...]
............................................................................................................................................
§ 2° A aplicação do disposto neste artigo exclui as vantagens previstas no art. 192 [aposentadoria-prêmio], bem como a incorporação de que trata o art. 62 [quintos], ressalvado o direito de opção."
Vale mencionar que no caso de servidores ativos investidos em cargos em comissão, a "opção" pela remuneração do cargo efetivo nada mais é do que uma forma alternativa de remunerar o cargo em comissão exercido. Ou seja, quer opte pela remuneração "cheia" do cargo em comissão, quer opte pela remuneração do cargo efetivo mais o acréscimo previsto em lei (55% da comissão, para o Poder Executivo; 65%, para o Poder Judiciário) , o servidor nessa situação sempre será remunerado pelo exercício do cargo em comissão, e não pelo cargo efetivo, do qual, aliás, se encontra necessariamente afastado (art. 120 da Lei 8.112/1990) .
Convém mencionar que o entendimento pacificado no âmbito desta Corte de Contas também integra a jurisprudência do Supremo Tribunal Federal (STF) , consoante se vê no MS 33.508/DF:
11. Em relação ao mérito propriamente dito, em exame mais aprofundado do feito, entendo que a decisão liminar deve ser revista. Em uma cognição exauriente sobre o mérito, não vislumbrei o direito líquido e certo alegado pela impetrante, pressuposto necessário para a concessão da ordem. Com efeito, a impetrante não demonstrou de forma plena a existência do direito à percepção de sua aposentadoria nos termos apontados na petição inicial, assim como não demonstrou ato ilegal ou abusivo do Tribunal de Contas da União - TCU. Tal conclusão decorre, como se verá, da correta análise da questão principal do feito, que está na aplicação temporal do art. 193 da Lei nº 8.112/1990 ao caso concreto.
12. A incorporação da gratificação do cargo em comissão ou função comissionada aos proventos dos servidores inativos era admitida pelo art. 193 da Lei nº 8.112/1990, nos seguintes termos:
Art. 193. O servidor que tiver exercido função de direção, chefia, assessoramento, assistência ou cargo em comissão, por período de 5 (cinco) anos consecutivos, ou 10 (dez) anos interpolados, poderá aposentar-se com a gratificação da função ou remuneração do cargo em comissão, de maior valor, desde que exercido por um período mínimo de 2 (dois) anos.
§ 1° Quando o exercício da função ou cargo em comissão de maior valor não corresponder ao período de 2 (dois) anos, será incorporada a gratificação ou remuneração da função ou cargo em comissão imediatamente inferior dentre os exercidos.
§ 2° A aplicação do disposto neste artigo exclui as vantagens previstas no art. 192, bem como a incorporação de que trata o art. 62, ressalvado o direito de opção.
13. Assim, preenchidos os requisitos do caput, poderia o servidor exercer o direito de 'opção'  (§ 2º) , escolhendo entre aposentar-se com a remuneração do cargo efetivo somada: (i) aos 'quintos' incorporados (art. 62) ; ou (ii) à gratificação do cargo em comissão ou função comissionada de maior valor. (destaques acrescidos) 
Não se desconhece que o instituidor preencheu os requisitos legais para perceber a parcela denominada opção, uma vez que sua aposentadoria se deu em 21/12/1993. Com isso, o direito à percepção da referida parcela se comunica para a pensão e, por tal razão, os interessados poderão optar pela parcela que lhes for mais vantajosa, seja a decorrente da incorporação de quintos, seja a da opção, mas não ambas de forma concomitante.
Convém mencionar que o ato de pensão civil em epígrafe é ato novo, distinto, portanto, do ato de aposentadoria do instituidor e este, ainda que tenha sido considerado legal, não impõe a mesma conclusão de mérito àquele. Não há, portanto, que se falar em direito adquirido dos beneficiários para receber as parcelas inquinadas de forma concomitante. Reafirmo que a ilegalidade da acumulação da vantagem de quintos com a opção percebidas na aposentadoria do Sr. Theo Francisco Marzagão não converte a situação irregular mencionada em regular com a edição do ato de pensão em exame.
Em conclusão, o ato de concessão de pensão civil em epígrafe não reúne condições para receber a chancela da legalidade.
Ante o exposto, voto para que seja adotada a minuta de acórdão que ora trago ao exame deste Colegiado.
TCU, Sala das Sessões, em 5 de abril de 2023.
Ministro VITAL DO RÊGO 
Relator

Louvando a proposta do ilustre Ministro Antônio Anastasia pelos argumentos que traz à reflexão deste Plenário acerca do caso em epígrafe, com as devidas vênias, mantenho minha posição original, pelas razões que passo a expor.
Consoante aponta o revisor, a questão a ser respondida pelo Plenário do TCU é a seguinte: pode esta Corte de Contas impugnar uma estrutura de proventos por ela já apreciada e considerada legal em assentada anterior, em virtude de posterior mudança de entendimento jurisprudencial?
Considerando (i) a distinção clara que há entre os atos complexos de aposentadoria e de pensão civil; (ii) o entendimento que a jurisprudência deste Tribunal vem adotando para casos exatamente iguais ao dos presentes autos; e (iii) que não há que se falar em aplicação retroativa da jurisprudência, entendo que a resposta é positiva.
De início, destaco que o ato de aposentadoria é distinto do ato de pensão civil dele decorrente. Por ocasião da construção de um novo ato complexo, todas as parcelas podem ser revistas e, eventualmente, uma irregularidade que constava do ato de aposentadoria que não foi percebida anteriormente ou que foi mantida pelo decurso do tempo deve ser prontamente corrigida por ocasião da análise do ato da concessão de pensão civil subsequente.
Destaco que o Supremo Tribunal Federal tem restringido até mesmo a eficácia de títulos executivos judiciais quando o titular do direito migra da condição de servidor ativo para a de servidor aposentado. No MS 30.725 por exemplo, o Ministro Gilmar Mendes anotou:
"Nesse sentido, a coisa julgada deveria ser invocada, a princípio, para efeitos de pagamento de vencimentos o que não significa, necessariamente, que essa proteção jurídica se estenda, desde logo, para o cálculo dos proventos o qual deve ser analisado caso a caso, sob pena de reconhecer se a perpetuação de um direito declarado a ponto de alcançar um instituto jurídico diverso o instituto dos proventos" (Segunda Turma, julgado em 29/9/2015) .
No caso concreto em epígrafe, ainda que por ocasião do registro do ato de aposentadoria do instituidor a parcela "opção" tenha sido considerada legal, o fato concreto é que, desde sempre, o pagamento cumulado de "opção" e "quintos", como se verifica nos presentes autos, era expressamente vedado pelo art. 5º da Lei 6.732/1979, vigente ao tempo da aposentadoria do instituidor e, ainda, pelo § 2º do art. 193 da Lei 8.112/1990, uma vez que ambas as vantagens decorrem do mesmo fato gerador, a saber, o exercício pretérito de cargo/função de confiança:
Lei 6.732/1979
"Art 5º Na hipótese de opção pelas vantagens dos artigos 180 [aposentadoria com as vantagens do cargo em comissão] ou 184 [aposentadoria-prêmio] da Lei nº 1.711, de 1952, o funcionário não usufruirá do benefício previsto no art. 2º desta Lei [quintos]."
Lei 8.112/1990
"Art. 193. [...]
............................................................................................................................................
§ 2° A aplicação do disposto neste artigo exclui as vantagens previstas no art. 192 [aposentadoria-prêmio], bem como a incorporação de que trata o art. 62 [quintos], ressalvado o direito de opção."
Consoante consignei no Voto que fundamenta o acórdão que proponho, não se desconhece que o instituidor preencheu os requisitos legais para perceber a parcela denominada opção, uma vez que sua aposentadoria se deu em 21/12/1993. Com isso, o direito à percepção da referida parcela se comunica para a pensão e, por tal razão, os interessados poderão optar pela parcela que lhes for mais vantajosa, seja a decorrente da incorporação de quintos, seja a da opção, mas não ambas de forma concomitante.
Destaco que essa linha de entendimento no sentido de ser possível corrigir, na pensão civil, irregularidade que foi considerada regular no ato de aposentadoria que a originou vem sendo plenamente adotada pelo TCU. Nesse sentido, entre muitos outros, os Acórdãos 10.427, 9.688, 4.778, 4.602, 3.697, 3.676, 3.040, 2138, 2129, todos de 2022 da 1ª Câmara; Acórdãos 1755 e 1152 de 2023 e Acórdãos 7860, 5858, 3390, 2292 de 2022, todos da 2ª Câmara. 
Por fim, considero que a aplicação do entendimento vigente para atos complexos que ainda não foram registrados pelo TCU não configura interpretação retroativa de novo entendimento jurisprudencial. É que os atos de pensão civil são atos complexos que se iniciam de forma precária, com a concessão do gestor competente e somente se completam, tornando-se válidos e definitivos, após o registro pelo TCU. Portanto, no caso de ato complexo, aplicar novo entendimento jurisprudencial de forma retroativa seria rever os atos já registrados considerando uma nova referência jurisprudencial, ação que esta Corte de Contas nunca adotou.
Ante o exposto, pedindo vênias ao ilustre revisor, voto para que seja adotada a minuta de Acórdão que ora trago ao exame deste Colegiado.
TCU, Sala das Sessões, em tagDataSessao.
Ministro VITAL DO RÊGO 
Relator